臺灣高等法院臺中分院刑事判決　　　　　　　　　九十二年度上訴字第一二七八號
　　上　訴　人
　　即　被　告　甲○○
　　選任辯護人　邢俊文
右上訴人因常業重利案件，不服臺灣臺中地方法院九十二年度訴字第八九號中華民國
九十二年五月二十三日第一審判決（起訴案號：臺灣臺中地方法院檢察署九十一年度
偵字第三○○九號），提起上訴，本院判決如左：
    主　　  文
上訴駁回。
甲○○緩刑年。
    事  　　實
一、甲○○與乙○○（原名邱哲宏，本院另案判處有期徒刑十月，緩刑三年確定）及
    綽號「阿川」之不詳姓名成年男子（對外自稱「阿猴」），共同基於常業重利之
    犯意聯絡，自民國 (下同 )九十年九月間起，多次在自由時報分類廣告欄刊登小
    額貸款廣告，從事地下錢莊重利放款之業務，利用附表壹所示之人需款周轉而陷
    於急迫之際，於附表壹所示時間、地點，分別貸與附表壹所示之款項。其貸款方
    式為借款人每借款新臺幣（下同）一萬元，以每十天為一期，每期利息為一千五
    百元或二千元不等，換算週年利率為百分之五百四十七點五或百分之七百三十不
    等。借款人於放款同時需先預扣第一期之利息，同時要求借款人提供國民身分證
    、房屋稅單或簽發如附表貳所示之本票供作擔保，恃此取得與原本顯不相當之重
    利，並以此為常業。嗣因借款人戊○○無法繼續負擔龐大之利息而報警處理，經
    警方於九十一年二月六日晚上八時許，在臺中縣清水鎮○○○路南清宮前，當場
    逮捕依約前往收取利息之甲○○，並在其駕駛之車號ＰＯ－９８３８號自用小客
    車（該車係不知情之吳慧琪以自己之名義購車，供乙○○平日使用，乙○○於同
    日借與甲○○使用）內查獲如附表所示之物品，因而循線查悉上情。
二、案經臺中縣警察局清水分局報告臺灣臺中地方法院檢察署檢察官偵查起訴。
    理      由
一、訊據上訴人即被告甲○○ (以下簡稱被告 )坦承於九十一年二月六日晚上八時許
    ，駕駛車號ＰＯ－９８３８號自用小客車，前往臺中縣清水鎮○○○路南清宮前
    ，欲向戊○○收取款項時為警查獲等情，惟矢口否認有為常業重利之犯行，辯稱
    ：伊借款五萬元給「阿川」，「阿川」轉借給戊○○，後來伊向「阿川」索討借
    款，「阿川」說錢在戊○○那裡，要伊向戊○○要，伊才會出面向戊○○索討借
    款。車號ＰＯ－９８３８號自用小客車係伊於同日晚上六時許向朋友「小李」借
    用，並不知警方於車上查扣如附表所示之物係何人所有等語。
（一）經查被告及「阿川」自九十年九月間起，提供金錢借與己○○、丁○○○等人
      ，並由共同被告乙○○出面與己○○、丁○○○等人接洽交付金錢或索討利息
      。被告甲○○駕駛之車號ＰＯ－９８３８號自用小客車係由共同被告乙○○借
      與被告甲○○使用等情，業據共同被告乙○○於警詢及原審審理時供陳明確，
      核與己○○於警詢時陳稱乙○○即為交付借款之人乙節相符，有其警詢筆錄附
      卷可稽。此外，被告於九十一年二月六日晚上八時許，在臺中縣清水鎮○○○
      路南清宮前為警查獲時，經警方於其駕駛之車號ＰＯ－９８３８號自用小客車
      內復查扣如附表所示之物品（國民身分證部分，業經發還乙○○、己○○）
      ，足證共同被告乙○○供述情節與事實相符，堪予採信。反觀被告雖辯稱其係
      將五萬元借給「阿川」，因「阿川」將款項轉借給戊○○，其向「阿川」索討
      借款時，「阿川」說錢在戊○○那裡，其始出面向戊○○索討借款等語。然被
      告既係將五萬元借給「阿川」，則其債務人應係「阿川」而非戊○○，且被告
      願意在無任何債權憑證下，將五萬元借給「阿川」，顯見其與「阿川」間應有
      相當之熟識程度及互信基礎，乃被告竟不知「阿川」之真實姓名及連絡方法，
      卻對戊○○之連絡資料知之甚詳，顯與常理有違。又被告辯稱車號ＰＯ－９８
      ３８號自用小客車係其於為警查獲當日晚上六時許向朋友「小李」所借用等語
      ，不僅與共同被告乙○○供詞迥異，且「小李」既願意將車輛借與被告使用，
      渠等間應極為熟稔，乃被告亦不知「小李」之真實姓名及連絡方法，亦顯與常
      情有違。況戊○○向地下錢莊借款，因已不堪龐大利息之負荷而報警處理，經
      警方於九十一年二月六日晚上八時許，在臺中縣清水鎮○○○路南清宮前查獲
      依約前來收取利息之被告等情，亦據證人戊○○於原審審理時結證明確。而共
      同被告乙○○既與被告並無任何間隙，衡情亦無構詞誣陷之理，益證共同被告
      乙○○之供詞之真實性。而共同被告乙○○經本院另案判處有期徒刑十月，緩
      刑三年確定，亦有本院九十二年度上訴字第一五一二號刑事判決在卷可憑，辯
      護人請求再傳喚共同被告乙○○到庭對質，亦無必要，併予敘明。
（二）次查：
    １丁○○○因需繳納電話費、小孩子的學費及日常生活開銷而急需金錢，於九十
      年九月十二日，在行政院衛生署立豐原醫院附近向錢莊借款三萬元，並提供國
      民身分證及簽發附表貳編號一所示之本票供作擔保品，利息以每一萬元，每十
      天一期，每期二千元計算，並預扣第一個月利息，故實拿二萬四千元等情，業
      據證人丁○○○於原審審理時結證明確。
　　２己○○因缺錢急用，於九十年十月二日經由朋友介紹認識綽號「小邱」之人（
      即乙○○），「小邱」拿一萬元至臺中縣神岡鄉己○○住處貸與己○○，並要
      求己○○提供國民身分證及簽發附表貳編號二所示之本票供作擔保品，利息以
      每一萬元，每十天一期，每期一千五百元計算。九十年十二月七日己○○又因
      急需用錢而向「小邱」借款六萬元，利息同以前之計算方式，連同之前向「小
      邱」借款之一萬元及期間另向「小邱」借款二萬元，合計九萬元，己○○乃簽
      發如附表貳編號三所示之本票二紙供作擔保品，己○○業已給付五萬四千元之
      利息及六萬元之本金，目前尚積欠本金三萬元等情，業據己○○於警詢時陳述
      明確，有其警詢筆錄在卷足憑。
    ３戊○○因父親不能工作，母親作手工，生活開銷沒有辦法支付而急需金錢，於
      九十年十二月間，在臺中市○○路與文心路口向錢莊借款五萬元，並提供國民
      身分證、房屋稅單及簽發附表貳編號四所示之本票供作擔保品，利息以每一萬
      元，每十天一期，每期二千元，並預扣第一期利息，故實拿四萬元，目前業已
      清償三萬元利息（含預扣利息）等情，業據證人戊○○於原審審理時證述無訛
      。
    ４觀諸前開借款人均係在需錢周轉而陷於急迫之際，向被告借貸金錢，而被告係
      以每借款一萬元，每十天一期，每期利息為一千五百元或二千元不等之方式計
      算利息，換算週年利率為百分之五百四十七點五或百分之七百三十不等，並於
      放款同時先預扣第一期利息，顯見其係利用借款人經濟陷於急迫之窘境，貸以
      金錢，而取得與原本顯不相當之重利無訛。
（三）綜上所述，被告前開辯詞容係臨訟飾卸之詞，不足採信，本案事證明確，被告
      犯行洵堪認定。
二、按刑法上所謂常業犯，指反覆以同種類行為為目的之社會活動之職業性犯罪而言
    ，至於犯罪所得之多寡，是否恃此犯罪為唯一之謀生職業，則非所問，縱令兼有
    其他職業，仍無礙於該常業犯罪之成立。（最高法院八十五年臺上字第五一○號
    判例參照）。被告甲○○與共同被告乙○○、「阿川」共同經營地下錢莊，並於
    自由時報分類廣告欄刊登小額貸款廣告，廣泛招徠需錢孔急之人向渠等接洽借款
    ，並利用借款人急迫之際貸與金錢，取得與原本顯不相當之重利，再以收取借款
    人國民身分證及要求簽發面額為借款金額二倍之本票作為擔保品，以確保借款人
    履行給付本金、利息，顯係反覆以借貸金錢收取重利為目的之社會活動之職業性
    犯罪無訛，並非偶發性之普通重利罪行。核被告所為，係犯刑法第三百四十五條
    之以乘他人急迫，貸以金錢，而取得與原本顯不相當之重利為常業罪。被告與共
    同被告乙○○及綽號「阿川」之不詳姓名成年男子間，有犯意聯絡及行為分擔，
    均為共同正犯。原審以被告罪証明確，適用上開刑法第二十八條、第三百四十五
    條，罰金罰鍰提高標準條例第一條前段等規定，並審酌被告之素行及否認犯行等
    一切情狀，量處有期徒刑十月，並以扣案如附表貳編號一至三所示之本票，為被
    告貸款與附表壹所示之人之債權憑證，雖有收取重利之行為，但仍有借款之事實
  ，是該本票並非被告因犯罪所得之物，爰不為沒收之諭知。復以公訴意旨雖另以
    ：被告夥同共同被告乙○○及綽號「阿猴」（即「阿川」）共同基於常業重利之
    犯意聯絡，於九十年十一月七日，在不詳地點，乘李育璟需款周轉而陷於急迫之
    際，貸與十萬元，並收取每十天為一期，月息六十分之重利，因認被告就此部分
    亦涉有刑法第三百四十五條之以乘他人急迫，貸以金錢，而取得與原本顯不相當
    之重利為常業罪嫌。惟按事實之認定，應憑證據，如未能發現相當證據，或證據
    不足以證明，自不能以推測或擬制之方法，以為裁判基礎（最高法院四十年度臺
    上字第八六號判例參照）。經查被告於九十一年二月六日晚上八時許，在臺中縣
    清水鎮○○○路南清宮前為警查獲時，固在其駕駛之車號ＰＯ－９８３８號自用
    小客車內查扣李育璟之國民身分證及面額十萬元本票各一張，共同被告乙○○亦
    不否認李育璟借款事實之存在。然證人李育璟經合法傳喚、拘提，均未能到庭作
    證，是本案並無積極證據證明李育璟係在急迫、輕率或無經驗之情況下，向被告
    借貸金錢而被告有收取重利之情形，自難單以借款事實之存在推測或擬制被告涉
    有常業重利之犯行，此部分核屬不能證明被告犯罪，然因公訴意旨認此部分與前
    開有罪部分有實質上一罪關係，爰不另為無罪之諭知。其認事用法，核無違誤，
    量刑亦屬妥適。被告上訴意旨仍執陳詞，否認右揭犯行而指摘原判決不當，經核
    非有理由，應予駁回。
三、被告未曾受有期徒刑以上刑之宣告，有臺灣高等法院被告全國前案紀錄表附卷可
    稽，本院考量其所放貸之金額不多，現為計程車司機（有執業登記證可稽）等情
    ，認其經此偵審程序之教訓後，應知所警惕，無再犯之虞，而認其所受之宣告刑
    以暫不執行為適當，併予諭知緩刑三年，以資警惕，並啟自新。
據上論結，應依刑事訴訟法第三百六十八條，刑法第七十四條第一款，判決如主文。
本案經檢察官丙○○到庭執行職務。
中      華      民      國　    九十三     年     五      月    十八　　日
                                臺灣高等法院臺中分院刑事第七庭
                                      審判長法　官　林　榮　龍
                                      　　　法  官　江　錫　麟
                                      　　　法　官  謝  說  容
右正本證明與原本無異。
如不服本判決應於收受送達後十日內向本院提出上訴書狀，其未敘述上訴之理由者並
得於提起上訴後十日內向本院補提理由書（均須按他造當事人之人數附繕本）。
　　　　　　　　　　　　　　　　　　　　　　書記官  陳　美　利
中      華      民      國　    九十三     年     五      月    十九　　日
附錄本案論罪科刑法條全文：
刑法第三百四十四條：
乘他人急迫、輕率或無經驗貸以金錢或其他物品，而取得與原本顯不相當之重利者，
處一年以下有期徒刑、拘役或科或併科一千元以下罰金。
刑法第三百四十五條：
以犯前條之罪為常業者，處五年以下有期徒刑，得併科三千元以下罰金。
                                                                        Ｒ
附表壹：
┌──┬───┬────┬────┬────┬────┬────┬───┐
│編號│借款人│借款時地│借款金額│擔 保 品│利    息│預扣利息│清償否│
├──┼───┼────┼────┼────┼────┼────┼───┤
│ 一 │陳楊雅│九十年九│三萬元  │國民身分│一萬元每│預扣第一│否    │
│    │萍    │月十二日│        │證壹張及│十天利息│期利息  │      │
│    │      │行政院衛│        │如附表貳│二千元  │        │      │
│    │      │生署立豐│        │編號一所│        │        │      │
│    │      │原醫院附│        │示之本票│        │        │      │
│    │      │近      │        │壹張    │        │        │      │
├──┼───┼────┼────┼────┼────┼────┼───┤
│ 二 │己○○│九十年十│三萬元  │國民身分│一萬元每│預扣第一│已付利│
│    │      │月間某日│        │證壹張（│十天利息│期利息  │息五萬│
│    │      │臺中縣神│        │業經發還│一千五百│        │四千元│
│    │      │岡鄉和平│        │己○○）│元      │        │（含預│
│    │      │路四號  │        │及如附表│        │        │扣利息│
│    │      │        │        │貳編號二│        │        │）、本│
│    │      │        │        │所示之本│        │        │金六萬│
│    │      │        │        │票壹張  │        │        │元，尚│
│    │      ├────┼────┼────┼────┼────┤欠本金│
│    │      │九十年十│六萬元  │如附表貳│同右    │預扣第一│三萬元│
│    │      │二月七日│        │貳編號三│        │期利息  │      │
│    │      │地點同右│        │所示之本│        │        │      │
│    │      │        │        │票貳張  │        │        │      │
├──┼───┼────┼────┼────┼────┼────┼───┤
│ 三 │戊○○│九十年十│五萬元  │國民身分│一萬元每│預扣第一│已付利│
│    │      │二月間某│        │證壹張、│十天利息│個月利息│息三萬│
│    │      │日      │        │房屋稅單│二千元  │        │元（含│
│    │      │臺中市大│        │貳張及如│        │        │預扣利│
│    │      │雅路、文│        │附表貳編│        │        │息）  │
│    │      │心路口  │        │號四所示│        │        │      │
│    │      │        │        │之本票壹│        │        │      │
│    │      │        │        │張      │        │        │      │
└──┴───┴────┴────┴────┴────┴────┴───┘
附表貳：
┌──┬─────┬──────┬────┬─────┬────┬───┐
│編號│票     號 │金        額│發 票 日│發  票  人│種類種類│備  註│
├──┼─────┼──────┼────┼─────┼────┼───┤
│ 一 │NO185659  │六萬元      │90.09.12│丁○○○  │本    票│扣  案│
│    │          │            │        │楊李金棗  │        │      │
├──┼─────┼──────┼────┼─────┼────┼───┤
│ 二 │NO185674  │二萬元      │90.10.02│己○○    │本    票│扣  案│
├──┼─────┼──────┼────┼─────┼────┼───┤
│ 三 │NO0000000 │十八萬元    │90.12.07│己○○    │本    票│扣  案│
│    ├─────┼──────┼────┼─────┼────┼───┤
│    │NO0000000 │十八萬元    │90.12.07│己○○    │本    票│扣  案│
├──┼─────┼──────┼────┼─────┼────┼───┤
│ 四 │不詳      │十萬元      │不詳    │戊○○    │本    票│未扣案│
└──┴─────┴──────┴────┴─────┴────┴───┘
附表：
┌──┬─────────┬──┬───────────────────┐
│編號│　物  品  名  稱  │編號│　 物　　  　品　　　  名　　　  稱   │
├──┼─────────┼──┼───────────────────┤
│一  │乙○○身分證壹張  │六  │丁○○○本票壹張（面額六萬元）        │
├──┼─────────┼──┼───────────────────┤
│二  │乙○○駕照壹張    │七  │李育璟本票壹張（面額十萬元）          │
├──┼─────────┼──┼───────────────────┤
│三  │丁○○○身分證壹張│八  │己○○本票張（面額分別為十八萬元、十│
├──┼─────────┤    │八萬元及二萬元)                       │
│四  │李育璟身分證壹張  ├──┴───────────────────┘
├──┼─────────┤
│五  │己○○身分證壹張  │
└──┴─────────┘
                                                                    Ｒ
